臺灣高等法院高雄分院刑事判決　　　　　　　　　　九十年度上訴字第一二六一號
　　上訴人
　　即被告　戊○○
右上訴人因偽造文書等案件，不服臺灣高雄地方法院八十九年度訴字第一八九五號中
華民國九十年六月二十日第一審判決（起訴案號：臺灣高雄地方法院檢察署八十八年
度偵字第二五八八八號、第二八一八號），提起上訴，本院判決如左：
      主  文
原判決關於戊○○部分撤銷。
戊○○連續意圖為自己不法之所有，以詐術使人將本人之物交付，處有期徒刑壹年。
    事  實
一、戊○○自民國（下同）八十五年七月七日起至八十六年十一月二十日止，陸續召
    集其原工作地點即高雄市漁會之同事、及高雄市○○區○○街二巷八十四號其母
    蘇飲住處附近之人，組成如附表所示之民間互助會三組，均由其擔任會首，分別
    於如附表所示之時間起會，並均以高雄市○○區○○街二巷八四號其母蘇飲之住
    處為開標地點。戊○○竟意圖為自己不法之所有，基於詐欺取財之概括犯意，自
    八十五年八月間起至八十八年十月十五日止（詳細時間已無從查考），先後於每
    次競標時，利用會員未全部到場，並標單上僅載明金額，未填寫會員姓名，及高
    雄市漁會之同事與其母蘇飲上址住處之高雄市旗津區中洲附近鄰居之上開互助會
    會員互不相識之機會，冒用午○○、郭順泰、郭啟裕、莊天生、郭阿雄、「阿蘭
    」、「丰盛」、庚○○、洪秀美、巳○○、丁○○、馬淑貞、王月貴、甲○○、
    「雪仔」、「秀月」、「啟裕」、「正興」、「秀子」、「雪娥」、「美霞」、
    「阿惠」、申○○、辰○○、己○○、黃玉英、甲○○、「順泰」等人之名義，
    而於每次得標後，再藉以向高雄市漁會之同事佯稱係高雄市旗津區中洲附近鄰居
    之會員得標，向高雄市旗津區中洲附近鄰居佯稱係由其高雄市漁會之同事得標，
    分別向各活會會員收取會款，致活會會員陷於錯誤，誤以為係該被冒名之會員得
    標，而分別交付會款（在七千元至八千元間之金額；惟確切金額已無法計算）予
    會首戊○○，而連續向各該次競標時仍為活會之會員詐得財物（冒標時仍為活會
    之會員所交之金額即為詐欺所得之金額，惟因已無法證明確切之冒標時間及利息
    ，致無法計算實際上之詐欺總額）。嗣於八十八年十月十五日戊○○無故停標如
    附表所示之三組互助會，寅○○等活會會員始發現互助會尚未標取之活會人數比
    實際僅存會期還多，即如附表編號一之互助會僅尚餘會期三期，活會會數卻係十
    四會，即共計冒標十二會、如附表編號二之互助會僅餘會期十六期，活會會數卻
    係二十八會，共計冒標十二會、如附表編號三之互助會尚餘會期十七期，活會會
    數卻係二十七會，共計冒標十會，戊○○並逃逸無蹤，至此始知受騙。
二、案經寅○○、子○○、卯○○○、辛○○○、癸○○○、丑○○、甲○○、丙○○、庚○○、丁○○、辰○○、未○○、戌○○、酉○○○、午○○、巳○○、
    申○○、己○○、壬○○等人訴請台灣高雄地方法院檢察署檢察官偵查起訴。
    理  由
一、訊據上訴人即被告戊○○固坦認確有於如附表所示之時、地，陸續召集其原工作
    地點即高雄市漁會之同事、及上址其母蘇飲住處之高雄市旗津區中洲附近鄰居，
    組成如附表所示之民間互助會三組，均由其擔任會首，並均以高雄市○○區○○
    街二巷八四號其母蘇飲之住處為開標地點，而於八十八年十月十五日上開三組互
    助會全部停標之事實不諱，惟矢口否認有何詐欺之犯意，辯稱：如附表編號一所
    示之互助會，確僅剩三會期，如附表編號二所示之互助會，確剩十六會期，如附
    表編號三所示之互助會，確剩十七會期，但告訴人等所指稱之尚剩活會會員分別
    為十四會、二十八會及二十七會，其中午○○、郭順泰（二會）、郭啟裕、莊天
    生、郭阿雄、「阿蘭」、「也仔」、「丰盛」（如附表編號一之互助會），午○○、庚○○、洪秀美、巳○○（二會）、丁○○、馬淑貞、王月貴、甲○○、「
    雪仔」、「秀月」（如附表編號二之互助會），「啟裕」、「正興」、「秀子」
    、「雪娥」、「美霞」、「阿惠（二會）」（如附表編號三之互助會）等，均係
    死會會員，而申○○、辰○○、己○○、巳○○（如附表編號一之互助會），黃
    玉英、酉○○○、戌○○（如附表編號二之互助會），甲○○、黃玉英、「順泰
    」（如附表編號三之互助會）等，則係伊向其等借標，又伊係因遭人倒會，並投
    資房地產失敗，一時週轉不靈，始將如附表所示之三組互助會止會，伊並無冒標
    之情事云云。惟查：
  （一）被告戊○○確有於如附表所示之時、地，陸續召集其原工作地點即高雄市漁
        會之同事、及上址其母蘇飲住處之高雄市旗津區中洲附近鄰居，組成如附表
        所示之民間互助會三組，由其擔任會首，並均以高雄市○○區○○街二巷八
        四號其母蘇飲之住處為開標地點，而於八十八年十月十五日上開三組互助會
        全部停標之事實，業據被告戊○○供承不諱，核與告訴人寅○○、子○○、
        辛○○○、癸○○○、丑○○、未○○、甲○○、庚○○、丁○○、辰○○
        、戌○○、酉○○○、午○○、巳○○、申○○、己○○等人（下稱寅○○
        等人）於偵查及原審證述之情節相符，並有如附表所示三組互助會單影本三
        紙附卷可稽。此部分事實，堪予認定。
  （二）被告戊○○於原審初訊時供承：伊確有冒標如附表所示三組互助會，但詳細
        還要查報（見原審八十九年八月三十日訊問筆錄）等語。復告訴人寅○○等
        人於原審證稱：被告戊○○係以向高雄市漁會之同事佯稱係高雄市旗津區中
        洲附近鄰居得標，向高雄市旗津區中洲附近之會員佯稱係由其高雄市漁會之
        同事得標，因兩邊之人互不相識，故均以為係對方之會員標得會款，始向被
        告戊○○繳付應繳之會款，事後於被告戊○○停標後，雙方面核對結果，始
        知如附表所示之三組互助會，本應僅剩三會期、十六會期及十七會期，但卻
        尚剩活會會員分別為十四會、二十八會及二十七會，並漁會這邊實際是活會
        ，在旗津中洲那邊卻登記為死會，旗津中洲這邊實際是活會，但在漁會那邊
        卻登記為死會等語。
  （三）被告戊○○雖辯稱：告訴人等指稱之活會會員，其中午○○、郭順泰（二會
        ）、郭啟裕、莊天生、郭阿雄、「阿蘭」、「丰盛」（如附表編號一之互助
        會），午○○、庚○○、洪秀美、巳○○（二會）、丁○○、馬淑貞、王月
        貴、甲○○、「雪仔」、「秀月」（如附表編號二之互助會），「啟裕」、
        「正興」、「秀子」、「雪娥」、「美霞」、「阿惠（二會）」（如附表編
        號三之互助會）等，均係死會會員云云。惟證人即告訴人丁○○於原審證稱
        ：伊係參加如附表編號二所示之互助會二會，均為活會等語，證人即告訴人
        午○○於原審證述：伊係參加如附表編號一所示之互助會二會，一會活會、
        一會死會，參加附表編號二所示之互助會一會，為活會，因如附表編號一所
        示之互助會，伊與漁會同事申○○、辰○○、己○○、巳○○等共計五會，
        欲留到最後收取死會的錢，但僅收取一會會款，被告即止會等語，證人即告
        訴人庚○○於原審時證陳：伊係參加如附表編號一所示之互助會一會，係死
        會，並參加如附表編號二所示之互助會一會，為活會等語，證人即告訴人甲○○於原審證稱：伊係參加如附表編號二至三所示之互助會，全係活會，伊
        從未借標予被告戊○○，伊自己曾欲標取會款，但未標得等語，證人莊雪娥
        （即「雪娥」）於原審證稱：伊係參加如附表編號三所示之互助會一會，從
        未標得，尚係活會等語。證人許美霞（即「美霞」）於原審證稱：伊係參加
        如附表編號三所示之互助會一會，從未標得，尚係活會等語，證人即黃朱發
        桃於原審證稱：伊係以「阿惠」名義參加如附表編號三所示之互助會一會，
        因家人都叫伊「阿惠」，伊從未標得會款，尚係活會等語。證人即告訴人巳
        ○○於原審證稱：伊係參加如附表編號一、二所示之互助會各二會，其中如
        附表編號一所示之互助會二會中，有一會係死會，其餘三會均為活會等語。
        且被告戊○○對於證人庚○○、黃玉英、巳○○、莊雪娥等之證詞，當庭均
        表示：沒有意見，其等所參加之會數確均係活會等語，而對於證人黃朱發桃
        、許美霞則稱：不知道是否為其會員等語。準此，被告戊○○所指稱之死會
        會員中，除如附表編號一之互助會會員即告訴人午○○該會係屬死會（因證
        人午○○與申○○、辰○○、己○○、巳○○等共計五會中，有一會係死會
        ，業據證人即告訴人午○○、申○○、己○○、巳○○於原審審理時證述在
        卷）外，午○○（如附表編號二之互助會）、庚○○、洪秀美、巳○○（二
        會）、丁○○、甲○○、「雪娥」、「美霞」及「阿惠（二會）」，實際上
        均係活會之事實，堪予認定。又證人即告訴人寅○○等人於原審審理時證稱
        ：渠等係於被告戊○○停標後，召集各會員開協調會核對之結果，始發現如
        附表所示之三組互助會尚未標取之活會人數比實際僅存會期還多，各組互助
        會之活會會員如同庭呈之各明細表等語，且參以會首召集互助會會員，若既
        已具名成為該互助會會員，衡諸常情，會首必知會員之聯絡地址或電話，以
        利互助會事宜聯絡及會款之交付，被告戊○○雖辯稱：郭順泰（二會）、郭
        啟裕、莊天生、郭阿雄、「阿蘭」、「也仔」、「丰盛」（如附表編號一之
        互助會），洪秀美、馬淑貞、王月貴、「雪仔」、「秀月」（如附表編號二
        之互助會），「啟裕」、「正興」、「秀子」（如附表編號三之互助會）等
        ，均係死會會員云云，惟被告戊○○迄今未提出上開郭順泰等會員之聯絡地
        址及電話以供本院查證，被告卻陳稱無法查報，實有違常理？被告戊○○前
        開辯詞，除如附表編號一互助會午○○之部分外，均不可採信。
  （四）被告雖又辯稱：告訴人等指稱之活會會員，其中申○○、辰○○、己○○、
        巳○○（如附表編號一之互助會），黃玉英（如附表編號二之互助會），甲○○、黃玉英、「順泰」（如附表編號三之互助會）等，則係伊向其等借標
        的云云，並供述：伊向上開互助會會員借標，僅口頭約定，並無簽立任何借
        據等語。然證人即告訴人申○○於原審證稱：伊係參加如附表編號一所示之
        互助會一會，為活會，且伊並無借標予被告戊○○等語，證人即告訴人黃玉
        英於原審證稱：如附表編號所示之四組互助會，伊均有參加，編號一之互助
        為死會，編號二至四之互助會均為活會，伊從未借標予被告戊○○等語，證
        人即告訴人巳○○於原審證稱：伊係參加如附表編號一、二所示之互助會各
        二會，其中如附表編號一所示之互助會二會中，有一會係死會，其餘三會均
        為活會，且伊並未將如附表編號一所示之互助會借標予被告戊○○等語；證
        人即告訴人己○○於原審證稱：伊係參加如附表編號；一、二所示之互助會
        各乙會，如附表編號一所示之互助會，伊為死會，如附表編號二所示之互助
        會伊為活會，伊並未將上開活會借予被告戊○○，係於止會後被告戊○○與
        伊談和解時，說算是向伊借標等語；證人即告訴人甲○○於原審證稱：伊係
        參加如附表編號二至三所示之互助會，全係活會，伊從未借標予被告戊○○
        ，伊自己曾欲標取會款，但未標得等語。且苟如被告戊○○所辯，其係向上
        開互助會會員申○○等人借標，衡情申○○等人僅係被告戊○○之同事或鄰
        居，果真係將其會數借予被告戊○○標取會款，其等為保障自己權益，借標
        當時豈會不要求被告戊○○簽立書據，以為憑據並利將來得以求償，而僅係
        口頭約定借標予被告戊○○？從而，被告所辯：告訴人等指稱之活會會員，
        其中申○○等人係伊向其等借標的云云，顯係事後卸責之詞，殊難採信。
  （五）綜上所述，被告戊○○自八十五年八月間起至八十八年十月十五日止，先後
        於每次競標時，利用會員未全部到場，並標單上僅載明金額，未填寫會員姓
        名，及高雄市漁會之同事與其母蘇飲上址住處之高雄市旗津區中洲附近鄰居
        之上開互助會會員互不相識之機會，冒用午○○、郭順泰、郭啟裕、莊天生
        、郭阿雄、「阿蘭」、「丰盛」、庚○○、洪秀美、巳○○、丁○○、馬淑
        貞、王月貴、甲○○、「雪仔」、「秀月」、「啟裕」、「正興」、「秀子
        」、「雪娥」、「美霞」、「阿惠」、申○○、辰○○、己○○、黃玉英、
        、甲○○、「順泰」等人之名義，而於每次得標後，再藉以向高雄市漁會之
        同事佯稱係高雄市旗津區中洲附近鄰居之會員得標，向高雄市旗津區中洲附
        近鄰居佯稱係由其高雄市漁會之同事得標，以此方式冒標會員會款，而詐取
        各該次活會會員會款，即如附表編號一之合會共計冒標十二會、如附表編號
        二之合會共計冒標十五會、如附表編號三之合會共計冒標十會之事實，應堪
        認定。被告戊○○既於召集如附表所示之三組互助會有冒標之舉，並被告亦
        自承：係因遭人倒會，並投資房地產失敗，一時週轉不靈等語，足見其經濟
        狀況窘困，其顯有詐欺之不法意圖甚明。被告事後翻異前詞，空言否認犯行
        ，要無可採，本件事證明確，被告戊○○上開犯行，已堪認定。
二、按已得標之死會會員，依其與會首間之契約，無論何人得標，均有按期繳交會款
    之義務，故會首冒名盜標，對於已得標之死會會員，並無詐欺可言。被告戊○○
    冒標如附表所示之互助會，詐騙如前所述之各活會會員會款，核其所為，係犯刑
    法第三百三十九條第一項之詐欺取財罪。被告先後多次詐欺取財犯行，時間緊接
    ，觸犯構成要件相同之罪名，顯係基於概括犯意反覆為之，應依連續犯之規定論
    以一罪，並加重其刑。而被告冒標收取會款之行為同時詐欺多數活會會員，為同
    種想像競合犯，其各次詐欺取款行為均從一詐欺取財罪處斷。
三、原審論處被告詐欺罪刑，並以被告標取附表三組互助會時，雖有上開偽造標單冒
    標，但各該標單只寫投標之利息，未寫被冒鰾人之姓名，不構成偽造文書罪名；
    及被告於八十八年六月十日所召募之每會一萬元，會期自八十八年六月十日起，
    每會一萬元，連同會首共五十三會之互助會，不能證明被告有冒標詐欺之行為，
    惟乙訴人認此等部分與前開判決有罪部分，有牽連犯關係或連續犯關係，為裁判
    上一罪，故不另為無罪之諭知（詳後述），固非無見。惟查，附表編號一之一會
    （酉○○○以本人名義參加一會），酉○○○已死會，附表編號二之一會互助會
    （酉○○○以本人名義參加一會，以其女戌○○名義參加二會），酉○○○及其
    女戌○○名義之互助會，酉○○○已借給被告戊○○，此經證人酉○○○於本院
    九十年十月十二日訊問時證述屬實，並稱所以提出本案詐欺之告訴，係因被告於
    借標之後，即不出面解決，所以才提出告訴等情，而酉○○○、戌○○母女係與
    他告訴人一起具狀提起告訴，其於偵查中及原審亦均未到庭陳明，因次，其於本
    院上開證述，尚難謂係事後迴護被告之詞，自不能遽認被告有冒標會員酉○○○
    、戌○○之會款，原審併認被告有冒標酉○○○及戌○○母女之互助會，尚有未
    洽，被告戊○○上訴意旨否認有冒標上開如此多會員之會款，雖不足取，但原判
    決被告戊○○部分既有上開可議之處，仍無可維持，應將原判決此部分撤銷改判
    。審酌被告前此尚無犯罪前科，其犯罪手法，冒標互助會詐取會款，對各活會會
    員財產權侵害甚鉅，冒標之次數、金額，及於犯罪後之態度等一切情狀（已與午
    ○○、丁○○、庚○○、寅○○、未○○、子○○、辛○○○、癸○○○、丑○○等人，於台灣高雄地方法院成立民事和解，有和解筆錄附於本院卷），量處如
    主文第二項所示之刑。
四、乙訴意旨另以：被告戊○○於冒用其他會員名義，標取如附表所示三組互助會時
    ，係偽造被冒標人之標單，且被告戊○○另於八十八年六月十日所召募之每會一
    萬元，會期自八十八年六月十日起，採內標制，在其母蘇飲上址住處開標，連同
    會首共計五十三會之互助會，亦有連續偽造會員互助會標單，冒標互助會款；因
    認戊○○另犯刑法第二百十六條、第二百十條之行使偽造私文書罪嫌，及八十八
    年六月十日之互助會亦涉犯刑法第二百十六條、第二百十條之行使偽造私文書、
    及刑法第三百三十九條之詐欺取財罪嫌。按偽造文書罪，以造他人名義製作文
    書為構成要件，如「被冒標人之姓名而只寫投標之標金利息」，並不構成偽造私
    文書、行使偽造私文書之罪責。訊據被告戊○○堅決否認有行使偽造私文書之犯
    行，辯稱：伊所召募如附表所示之三組互助會，及八十八年六月十日之互助會，
    開標時，標單上均僅載明金額，並未填寫欲標取會款會員之姓名等語，經核與證
    人即告訴人寅○○等人於本院審理時證稱：如附表所示之三組互助會，及八十八
    年六月十日之互助會，開標時，標單均僅載明金額，並未填寫欲標取會款會員之
    姓名等語，所述情節相符，且乙訴人雖認被告有偽造標單私文書之犯行，卻未提
    出任何證據以資佐證。又被告戊○○堅決否認八十八年六月十日之互助會有冒標
    之情事，辯稱：於八十八年六月十日之互助會伊並冒標詐取會款等語，並告訴人
    寅○○等人亦證稱：八十八年六月十日之互助會已開標七會（包含會首），僅知
    確有死會會員二人，其餘死會會員無法查知等語，是關於八十八年六月十日之互
    助會部分，亦無任何證據足以證明被告戊○○確有冒標之情事。此外，復查既無
    其他積極證據，足資證明被告戊○○確有偽造標單私文書並行使、及於八十八年
    六月十日之互助會部分有冒標之犯行，自不能證明此部分犯罪，本應為無罪之諭
    知，惟乙訴意旨既認此部分與前揭有罪部分有牽連及連續犯之裁判上一罪關係，
    爰均不另為無罪之諭知，附此敘明。
五、同案被告蘇飲、李玉香業經原審判決無罪確定，併送執行在案。
據上論斷，應依刑事訴訟法第三百六十九條第一項前段、第三百六十四條、第二百九
十九條第一項前段、刑法第五十六條、第三百三十九條第一項、第五十五條，罰金罰
鍰提高標準條例第一條前段，判決如主文。
本案經檢察官彭南雄到庭執行職務。
中    華    民    國     九十一     年       一       月       九       日
                              臺灣高等法院高雄分院刑事第二庭
                                  審判長法官  曾永宗
                                        法官  郭玫利
                                        法官  邱永貴
右正本證明與原本無異。
檢察官如不服本判決，應於判決送達後十日內向本院提出上訴狀，其未述理由者並
應於提出上訴狀後十日內向本院補提理由書（應附繕本)。
被告不得上訴。
                                      書記官  周能智
中    華    民    國     九十一     年       一       月     十  一     日
附錄本案論罪科刑法條全文：
刑法第三百三十九條第一項：
  意圖為自己或他人不法之所有，以詐術使人將本人或第三人之物交付者，處五年以
  下有期徒刑、拘役或科或併科一千元以下罰金。
附表：
┌──┬──────────┬───┬───┬─────┬───────┐
│編號│  起  會  日  期    │ 金額 │ 會制 │ 會員人數 │  開標地點    │
├──┼──────────┼───┼───┼─────┼───────┤
│一  │  八十五年七月七日  │一萬元│內標制│五十六會  │高雄市旗津區敦│
│    │                    │      │      │          │和街二巷八十四│
│    │                    │      │      │          │號            │
├──┼──────────┼───┼───┼─────┼───────┤
│二  │  八十六年三月一日  │一萬元│內標制│五十五會  │同右          │
├──┼──────────┼───┼───┼─────┼───────┤
│三  │八十六年十一月二十日│一萬元│內標制│四十六會  │同右          │
└──┴──────────┴───┴───┴─────┴───────┘
                                                                        Ｆ
